【裁判字號】    94,訴,1942
【裁判日期】    950511
【裁判案由】    商標評定
【裁判全文】
臺北高等行政法院判決
                                     94年度訴字第01942號
                              .
原      告  達美迪亞國際有限公司
代  表  人  甲○○
被      告  經濟部智慧財產局
代  表  人  蔡練生（局長）住同上
訴訟代理人  乙○○
上列當事人間因商標評定事件，原告不服經濟部中華民國經94年
4 月26日訴字第09406125770 號訴願決定，提起行政訴訟。本院
判決如下：
    主  文
原告之訴駁回。
訴訟費用由原告負擔。
    事  實
一、事實概要：
    原告於民國（下同）92年9 月30日對註冊第00000000號「
    CEZANNE 」文字商標（於90年1 月16日獲准延展註冊，指定
    專用商品為：「男裝、女裝、童裝、嬰兒服、襯衫、T恤、
    馬球衫、毛線衫、女用緊身內衣、套頭毛衣、羊毛背心、編
    織衣服、工作服、夾克、背心、外套、大衣、套裝、洋裝、
    禮服、裙子、褲子、牛仔服飾、短褲、百慕達褲、睡衣褲、
    睡袍、女用襯衫、泳衣、浴衣」，下稱系爭商標）申請評定
    事件，經被告於93年10月28日中台評字第0920406 號商標評
    定書予以「申請不成立」之處分，原告不服，提起訴願，經
    訴願決定駁回，其仍不甘服，遂向本院提起行政訴訟。
二、兩造聲明：
    (一)原告聲明：原告未於辯論期日到場，茲就其提出之書
                狀整理其聲明及陳述如下：
      1.訴願決定及原行政處分均予以撤銷。
      2.訴訟費用由被告負擔。
    (二)被告聲明求為判決：
      1.原告之訴駁回。
      2.訴訟費用由原告負擔。
三、兩造之爭點：系爭商標有無違反修正前商標法第37條第6 款
    及修正後商標第23條第1 項第11款之規定？
  (一)原告主張之理由：
    1.按商標法第23條11款及12款，致使公眾誤認誤信其商品或
      服務之性質、品質或產地之虞者及相同近似於他人著名商
      標或標章致相關公眾混淆誤認之虞或有減損著名商標或標
      章之識別性或信譽之虞者，皆不得註冊。又按「有他人之
      肖像或著名之姓名、藝名、筆名、字號者，不得註冊。」
      為商標法第23條第15款所明文。
    2.查自然人之姓名不僅在區別人己，藉以彰顯個別性及同一
      性外，更足以作為個人人格之具體表現；是以，未經他人
      同意擅自使用或不當使用他人姓名時，應負侵權行為損害
      賠償責任。再者，以他人之姓名申請作為商標使用時，除
      已得到當事人同意外，不僅不得任意作為商標申請，更有
      侵害他人姓名權之虞。
    3.次查保羅‧塞尚 (Paul Cezanne)乃係已故法國國寶級印
      象派藝術大師，被譽為現代繪畫之父，為家喻戶曉，名享
      國際之偉大藝術家；菲力普‧保羅‧塞尚 (Philippe
      Paul Cezanne)為此已故法國藝術大師保羅‧塞尚之曾孫
      ，同時亦為唯一的合法繼承人，菲力普‧保羅‧塞尚從事
      美術設計及藝術創作，並為當代享譽國際之知名藝術家與
      設計師。是以，於國際間提及塞尚CEZANNE之名，均立即
      聯想到已故藝術大師保羅‧塞尚及其曾孫菲力普‧保羅‧
      塞尚。原告已耗費高額之權利金取得保羅‧塞尚之合法繼
      承人菲力普‧保羅‧塞尚獨家授權，並同意評定人得以
      CEZANNE塞尚之名稱，申請登記為註冊商標。
    4.原告申請之系爭「塞尚Cezanne」商標，不僅取得合法授
      權，且系爭「Cezanne」商標圖樣早於1989年間已為藝術
      大師塞尚之曾孫菲力普‧保羅‧塞尚於國際間廣泛使用並
      積極推廣，使用於各類商品，爰說明如後：
      (1)其不僅使用於磁器、圍巾、撲克牌、禮盒、襯衫、酒、
        皮帶、裝飾用磁鐵、領帶、帽子、傘、大型手提袋、藝
        術蠟燭、磁磚等物品。
      (2)甚至於1996~1997年間與Christian Dior(下稱CD)合作
        ，以Cezanne個人姓名Philippe Cezanne之簽名式作為
        商標使用與CD之商品結合使用。
      (3)且於Lifestyle雜誌刊登知名模特兒身上的絲巾，亦是
        源自於藝術大師保羅‧塞尚的作品所產生之創作靈感；
        另於QVC世界知名電子商務，行銷各種知名品牌產品，
        如家俱、授權商品、流行與美麗、電子產品與珠寶，並
        透過與費城美術博物館的合作，銷售CEZANNE系列商品
        。
      (4)法國銀行更為此法國國寶級藝術大師塞尚精心策劃一套
        100元法瑯之塞尚紙鈔紀念套幣以紀念此一國際藝術大
        師。
      (5)並自1996年起，即陸續在費城與倫敦等地舉辦塞尚畫作
        回顧巡迴畫展，訴願人之代表人亦參與此一盛會，1999
        年，更藉由日本多家知名美術館共襄盛舉，於日本為此
        不朽之藝術大師舉辦盛大的「日本與塞尚畫展」，獲得
        極大的迴響，並經由日本最大的報紙東京新聞大肆加以
        報導。
      (6)尤有甚者，早於1996年起即陸續在美國、德國、台灣、
        日本等地申請登記為商標並獲准註冊。
    5.由前揭說明足見，塞尚CEZANNE之名稱早已廣布全球，深
      植人心，而原告所申請之「塞尚CEZANNE」商標圖樣亦早
      已為各國消費者所接受。反觀，被系爭之「CEZANNE」商
      標未經合法授權，即竊自使用Paul Cezanne塞尚之法文本
      名向原處分機關請註冊，其據稱是其註冊人「實生」國際
      企業股份有限公司之中文英譯，於理不合。
    6.若該商標專用權繼續存在，則使合法使用他人姓名權者受
      到無合法權限使用者之扞？而不能行使正當權源; 且消費
      者將系爭商標與訴願人經合法授權取得之著名「CEZANNE
      」商標混淆誤認外，更將使國內不肖業者嗣後均仿效以此
      方式規避合法取得授權，竊自搶先註冊取得商標專用權。
    7.訴願決定書內所稱非評定時所主張之法條故非訴願機關審
      就之範疇；惟本案請求被告評定時剛好為92年7月，而商
      標法修正實施於同年11月、其條件有所增刪。況商標法第
      15 條與商標法第12條、第11條皆為事實理由同一，訴之
      聲明與請求皆為同一、應一同審理。況退萬步而言，即使
      肯認其為不同之訴訟標的；其皆為對同一商標之不得申請
      註冊事項之規定；請求之基礎並無異變，應符合行政訴訟
      法第111條第2款之規定。況被起訴人於原處分機關評定程
      序中多次答辯「Cezanne」為其公司中文之音譯，難以認
      為其真未預料到Cezanne家族之直系後裔有可能對其父祖
      姓名權進行伸張。
    8.綜上所陳，系爭註冊第511216號CEZANNE商標應有前揭法
      條規定之適用，請詳為鑒核，並謹請判決系爭商標之註冊
      為應予撤銷，以起訴人之合法權益，至感法便。
  (二)被告主張之理由：
    1.按「註冊已滿10年之商標，違反第25條第2 項第1 款規定
      者，利害關係人或商標審查員得申請或提請評定其註冊為
      無效。」，為本件商標申請評定時商標法第52條第3 所明
      定。本件系爭註冊第511216號「CEZANNE 」商標係於90年
      1 月16日獲准延展註冊，其商標之評定應適用87年11月1
      日施行之商標法，合先敘明。
    2.商標法第91條第1 項規定，本法修正施行前，已申請或提
      請評定，尚未評決之評定案件，以本法修正施行前及本法
      修正施行後之規定均為違法事由為限，始撤銷其註冊；其
      程序依修正後之規定辦理。本案係中華民國92年11月28日
      商標法修正施行前，已申請評定尚未評決之評定案件，而
      系爭商標所涉之修正施行前商標法第37條第6 、4 款，業
      於中華民國92年11月28日修正施行為商標法第23條第1項
      第11、12款，於修正施行前後法條規定均為違法事由，再
      予敘明。
    3.修正前商標法第37條第6 款規定，商標圖樣有「使公眾誤
      認誤信其商品之性質、品質或產地之虞者」，不得申請註
      冊；又商標法第23條第1 項第11款規定，商標有「使公眾
      誤認誤信其商品或服務之性質、品質或產地之虞者」，不
      得註冊。本款之適用係指商標圖樣本身有使人誤信其所表
      彰之商品性質、品質或產地而言。
    4.本件原告固主張PualCezanne 為法國國寶級藝術大師，其
      生平之創作及藝術品家喻戶曉，被申請人未經同意即擅自
      以CEZANNE 之名字申請註冊商標，有使一般消費者誤認與
      藝術大師CEZANNE （塞尚）有關，造成消費大眾對系爭商
      標商品之性質、品質或產地發生誤認誤信之虞云云。惟查
      系爭註冊第511216號「CEZANNE 」商標圖樣上之外文「
      CEZANNE 」僅係法國之一種姓氏，與法國藝術大師Pual
      Cezanne （塞尚‧保羅）之全名尚屬有別，且與系爭商標
      所指定使用之領帶、襪子、服飾用禦寒用手套、冠帽等商
      品本身之性質、品質或產地之概念無相關聯，原告復未檢
      具證據理由，說明本件商標本身如何有使人誤認其所表彰
      之商品性質、品質或產地之虞，從而原告以系爭商標上之
      外文「CEZANNE 」有使人誤認其與藝術大師PualCezanne
      （塞尚‧保羅）有關，或與原告商品產生混淆等語，主張
      系爭商標有前揭條款規定之適用，自無足採。揆諸前開說
      明，系爭商標之註冊，應無前揭修正前商標法第37條第6
      款及商標法第23條第1 項第11款規定之適用。
    5.修正前商標法第37條第7 款規定，商標圖樣「相同或近似
      於他人著名之商標或標章，有致公眾混淆誤認之虞者」，
      不得申請註冊；又商標法第23條第1 項第12款規定，商標
      「相同或近似於他人著名商標或標章，有致相關公眾混淆
      誤認之虞，或有減損著名商標或標章之識別性或信譽之虞
      者」，不得註冊。本法所稱之「著名」，指有客觀證據足
      以認定已廣為相關事業或消費者所普遍認知者，復為商標
      法施行細則第16條所規定。所謂「有致相關公眾混淆誤認
      之虞」，係指商標或標章有使相關公眾對其所表彰之商品
      來源或產製主體發生混淆誤認之虞而言。
    6.本件原告固主張保羅‧塞尚（PaulCezanne）係 已故法國
      國寶級印象派藝術大師，有「現代繪畫之父」之美譽，為
      家喻戶曉、名享國際之藝術家，其曾孫菲力普‧保羅‧塞
      尚為唯一合法繼承人，除從事美術設計及藝術創作而享譽
      國際之外，亦早於西元1989年起即以該外文廣泛表彰使用
      於瓷器、圍巾、撲克牌、禮盒、帽子、傘、皮帶等各式商
      品，與名牌廠商ChristianDior 合作、於Lifestyle 雜誌
      及QVC-世界知名電子商務刊登、播映廣告廣為宣傳促銷。
      此外，亦早於西元1996年起即陸續以之在美國、德國、台
      灣及日本等世界各國申請獲准註冊，取得多件商標權。從
      而系爭商標權人未經合法授權，即以系爭商標申請註冊，
      顯有違前揭法條規定等語。
    7.經查系爭註冊第511216號「CEZANNE 」商標，與據以評定
      之「CEZ ANNE」、「CEZANNE 塞尚」、「PAULCEZANNEP.
      CEZANNEFAMI LY TRUST及圖」等商標相較，二者圖樣上固
      均有相同之外文「CEZ ANNE」，惟查外文「CEZANNE 」係
      法國男子名，尚屬普通習知習見，其獨創程度並不高。又
      本件系爭商標係於79年7 月19日首次提出註冊申請，較據
      以評定商標獲准註冊時間為早，且據原告檢送之證據資料
      觀之，據以評定系列商標中主要廣泛表彰使用，具有較高
      知名度及特定來源識別性者應為「PAULCEZANNEP .CEZAN
      NEFAMILYTRUST 及圖」及其特殊之「CEZANNE 」簽名式。
      另據系爭商標權人檢送之證據資料觀之，外文「CEZANNE
      」除為其公司名稱特取部分之外，亦以之作為商標，在新
      加坡、日本、中國大陸、香港、馬來西亞等多國獲准取得
      商標權，並在我國分別於民國80、90年獲准註冊及延展註
      冊，且長期廣泛表彰使用於手錶、領帶、襯衫、香水、筆
      、皮帶等各式商品，則二者商標長期併存於市場之情形亦
      足堪認定。本件綜合以上各項因素之考量，系爭商標之註
      冊，應不致有使相關消費者對其所表彰之商品來源或產製
      主體發生混淆誤認之虞，自無前揭修正前商標法第37條第
      7 款及商標法第23條第1 項第12款規定之適用。
    8.綜上論述，被告原處分洵無違誤，敬請駁回原告之訴。
   理由
一、本件原告經合法通知，無正當理由未於言詞辯論期日到場，
    核無民事訴訟法第386條各款所列情形，爰依行政訴訟法第
    218條準用民事訴訟法第385條第1項前段，由被告聲請而為
    一造辯論判決。
二、按「註冊已滿10年之商標，違反第25條第2 項第1 款規定者
    ，利害關係人或商標審查員得申請或提請評定其註冊為無效
    。」為系爭商標申請評定時商標法第52條第3 所明定。本件
    系爭商標經向被告註冊第511216號「CEZANNE 」商標，業於
    90年1 月16日獲准延展註冊，其商標之評定自應適用修正前
    87年11月1 日施行之商標法，先予敘明。又商標法第91條第
    1 項規定，商標法修正施行前，已申請或提請評定，尚未評
    決之評定案件，以商標法修正施行前及修正施行後之規定均
    為違法事由為限，始撤銷其註冊，其程序並依修正後之規定
    辦理。查本件係92年11月28日商標法修正施行前，已申請評
    定尚未評決之評定案件，而系爭商標所涉之修正施行前商標
    法第37條第6 、7款，業於92年11月28日修正施行為商標法
    第23條第1 項第11、12款，於修正施行前後法條規定均為違
    法事由，一併敘明。
三、次按商標圖樣「使公眾誤認誤信其商品之性質、品質或產地
    之虞者」、「相同或近似於他人著名之商標或標章，有致公
    眾混淆誤認之虞者」，不得申請註冊，為系爭商標延展註冊
    時商標法第37條第6 、7 款所明定；而商標「使公眾誤認誤
    信其商品或服務之性質、品質或產地之虞者」、「相同或近
    似於他人著名商標或標章，有致相關公眾混淆誤認之虞，或
    有減損著名商標或標章之識別性或信譽之虞者」，不得註冊
    ，亦為現行商標法第23條第1 項第11、12款所明定，是知該
    條之適用係指商標圖樣本身有使人誤信其所表彰之商品性質
    、品質或產地而言。查原告於92年9 月30日對註冊第
    00000000號「CEZANNE 」文字商標，即系爭商標申請評定，
    經被告於93年10月28日中台評字第0920406 號商標評定書予
    以「申請不成立」之處分，原告不服，提起訴願，經訴願決
    定駁回，遂向本院提起本件行政訴訟之事實，有系爭商標79
    年7 月19日之CEZANNE 文字商標註冊申請書、被告93年10月
    28 日 中台評字第0920406 號商標評定書、原告所提以
    CEZANNE 文字商標有關之各類商品照片、訴願書等各附原處
    分卷足稽，堪認為真實。兩造主要爭執在：系爭商標有無違
    反修正前商標法第37條第6 款及修正後商標第23條第1 項第
    11款之規定？
四、經查：
  (一)商標法所稱「著名」商標，係指有客觀證據足以認定已廣為
    相關事業或消費者所普遍認知之商標者而言，商標法施行細
    則第16條定有明文。又商標法修正前第37條第7 款及商標法
    修正後第23條第1 項第12款，有關所謂「有致相關公眾混淆
    誤認之虞」之規定，應係指商標或標章有使相關公眾對其所
    表彰之商品來源或產製主體發生混淆誤認之虞而言。而系爭
    商標即註冊第606557號「CEZANNE 」商標圖樣上之外文「
    CEZANNE 」，經查考法文字典，僅係法國姓氏之一，如同中
    國人之「陳」、「林」及「李」等姓氏，僅為宗親之識別文
    字符號，與其所指定使用之男裝、女裝、馬球衫等商品本身
    之性質、品質或產地等概念並無必然關聯，難認僅因使用系
    爭商標即會使公眾誤認誤信其商品之性質、品質或產地之虞
    。
  (二)又本件原告固訴稱「Pual Cezanne」（保羅塞尚）為法國國
    寶級藝術大師，有「現代繪畫之父」之美譽，其曾孫菲力普
    ‧保羅‧塞尚為唯一合法繼承人，除從事美術設計及藝術創
    作而享譽國際之外，亦早於西元1989年起即以該外文廣泛表
    彰使用於瓷器、圍巾、撲克牌、禮盒、帽子、傘、皮帶等各
    式商品，與名牌廠商Christian Dior 合作、於Lifestyle雜
    誌及QVC 世界知名電子商務刊登、播映廣告廣為宣傳促銷。
    此外，亦早於西元1996年起即陸續以之在美國、德國、台灣
    及日本等世界各國申請獲准註冊，取得多件商標權。保羅塞
    尚生平之創作及藝術品家喻戶曉，被申請人未經同意即擅自
    以「CEZANNE 」之名字申請註冊商標，有使一般消費者誤認
    與藝術大師CEZANNE （塞尚）有關，造成消費大眾對系爭商
    標商品之性質、品質或產地發生誤認誤信之虞，系爭商標權
    人未經合法授權，即以系爭商標申請註冊，顯有違前揭法條
    規定等語。惟查系爭商標「CEZANNE 」商標圖樣上之外文「
    CEZANNE 」僅係法國之一種姓氏，屬普通習知習見，欠缺獨
    創性，前已言之，與法國藝術大師「Pual Cezanne」之全名
    尚屬有別，且與系爭商標所指定使用之「領帶、襪子、服飾
    用禦寒用手套、冠帽」等商品本身之性質、品質或產地之概
    念並無關聯，原告僅檢具外國商品之照片證明「Cezanne 」
    在國外使用之情形，但並未進一步舉證及說明系爭商標如何
    使人誤認其所表彰之商品性質、品質或產地之虞，自無法採
    認原告以系爭商標上之外文「CEZANNE 」有使人誤認其與藝
    術大師「PualCezanne 」有關，或與原告商品產生混淆等語
    有前揭條款規定適用之主張。
  (三)次查，系爭商標「CEZANNE 」，與據以評定之「CEZANNE 」
    、「CEZANNE 塞尚」、「PAUL CEZANNE P.CEZANNE FAMILY
    TRUST 及圖」等商標相較，二者圖樣上固均有相同之外文「
    CEZANNE 」。惟查，「CEZANNE 」僅為通常之姓氏，不具獨
    創性，且系爭商標早於79年7 月19日即首次提出註冊申請，
    並獲准註冊在案，有系爭商標79 年7月19日之CEZANNE 文字
    商標註冊申請書及獲准註冊之註冊證分別附原處分卷足證，
    足知其獲准註冊較據以評定商標獲准註冊時間為早，原告反
    持晚獲准註冊之商標申請評定系爭商標，難謂合理。
  (四)再者，據原告檢送之證據資料觀之，其據以評定之系列商標
    ，主要廣泛表彰使用並具有較高知名度及特定來源識別性者
    ，應為「PAUL CEZANNE P. CEZANNE FAMILY TRUST及圖」及
    其特殊之「CEZANNE 」簽名式，與系爭商標為標準印刷拉丁
    文大寫字體顯然有別。另據系爭商標權人新加坡商實生國際
    股份有限公司（下稱系爭商標權人）檢送之證據資料觀之，
    外文「CEZANNE 」除為其公司名稱特取部分之外，亦以之作
    為商標，在新加坡、日本、中國大陸、香港及馬來西亞等多
    國獲准取得商標權，並在我國分別於民國80、90年獲准註冊
    及延展註冊，且長期廣泛表彰使用於手錶、領帶、襯衫、香
    水、筆、皮帶等各式商品，有系爭商標權人所提之註冊資料
    及商品廣告文件資料等各附原處分足查，堪認系爭商標與原
    告據以評定之商標，業已長期併存在市場。足見系爭商標之
    註冊，應不致有使相關消費者對其所表彰之商品來源或產製
    主體發生混淆誤認之虞，而無前揭修正前商標法第37條第7
    款及商標法第23條第1 項第12款規定之適用。原告主張系爭
    商標會有使相關消費者對其所表彰之商品來源或產製主體發
    生混淆誤認之虞等云，應非事實，而無足憑採。
五、綜上，原告於92年9 月30日對系爭商標申請評定事件，經被
    告於93年10月28日中台評字第0920406 號商標評定書，以系
    爭商標之註冊，應無前揭修正前商標法第37條第6 款及商標
    法第23條第1 項第11款規定之適用，而為「申請不成立」之
    處分，揆諸前開法條及說明，並無違誤，訴願決定予以維持
    ，亦無不合。原告徒執前詞，聲請撤銷，復不到場爭執，為
    無理由，應予駁回。
據上論結，本件原告之訴為無理由，依行政訴訟法第218條、第
98條第3項前段，民事訴訟法第385條第1項前段，判決如主文。
中    華    民    國    95    年    5  月   11   日
                         第六庭審判長法  官  黃  清  光
                                     法  官  許  瑞  助
                                     法  官  陳  鴻  斌
上為正本係照原本作成。
如不服本判決，應於送達後20日內，向本院提出上訴狀並表明上
訴理由，如於本判決宣示後送達前提起上訴者，應於判決送達後
20日內補提上訴理由書（須按他造人數附繕本）。
中    華    民    國    95     年    5   月  11  日
                              書記官   蔡  逸  萱


司法院資訊處製作；財團法人民間司法改革基金會備份。
